臺灣高等法院民事判決
110年度上字第17號
上  訴  人  劉光景


訴訟代理人  徐文彬律師
被上訴人    李榮國



上列當事人間請求確認通行權存在等事件，上訴人對於中華民國
109年9月18日臺灣桃園地方法院109年度訴字第1708號第一審判
決提起上訴，本院於110年8月10日言詞辯論終結，判決如下：
    主      文
上訴駁回。
第二審訴訟費用由上訴人負擔。
    事實及理由
壹、程序部分
一、本件上訴人前於民國107年8月24日向原法院以107年度壢簡
    字第1121號起訴，聲明請求：被上訴人應將建於桃園市○○區
    ○○段000000地號（下稱0000-0地號）土地上之地上物拆除（
    見該卷〈下稱壢簡卷〉第4頁）；嗣於同年10月2日追加及補正
    聲明為：㈠確認上訴人就被上訴人所有0000-0地號土地有通
    行權存在，㈡被上訴人應將建造及放置於第一項土地上之地
    上物拆除及清除，回復為供人車通行之巷道原狀；㈢被上訴
    人應容忍上訴人通行第一項土地，不得設置地上物或為任何
    妨害上訴人通行之行為（見壢簡卷第37頁）。原法院就上訴
    人上開聲明㈡之請求，於同年10月9日以顯無理由，為上訴人
    敗訴之判決（見壢簡卷第48-49頁）；惟就上訴人上開追加
    聲明㈠、㈢之請求則漏未裁判，嗣依民事訴訟法第233條第1項
    、第3項規定，以109年度訴字第1708號於109年9月18日為補
    充判決，合先說明。
二、上訴人對上開補充判決不服，提起上訴，其上訴聲明請求：
    ㈠確認上訴人就被上訴人所有0000-0地號土地有通行權存在
    ，㈡被上訴人應將建造於前項土地上如桃園市平鎮地政事務
    所（下稱平鎮地政事務所）106年7月31日複丈成果圖所示之
    棚架拆除，並清除水泥墊高物及坡道，回復為供人車通行之
    巷道原狀；㈢被上訴人應容忍上訴人通行第一項土地，不得
    設置地上物或為任何妨害上訴人通行之行為（見本院卷43、
    141頁）。上開聲明㈡之請求，不在原審判決範圍內，上訴人
    為該聲明，核屬訴之追加，此部分另以裁定駁回之，亦先敘
    明。　　
貳、實體部分
一、上訴人主張：原桃園市○○區○○○段0000000地號（下稱原000-
    000地號）土地於80年10月間經土地所有權人洪創江、洪清
    江、黃瑞珍、蕭建德、劉致康、劉致平（下稱洪創江等6人
    ）同意供伊房屋所在社區住戶通行使用，並簽立土地使用權
    同意書；該原000-000地號土地於同年月24日分割增加同段0
    00-000地號（下稱原000-000地號），重測後變更為同區○○
    段0000地號（下稱0000地號）；0000地號於104年11月24日
    再分割增加0000-0地號。被上訴人於99年間購入門牌號碼同
    區○○路○○0段0巷00弄00之0號房屋（下稱系爭房屋），其購
    買系爭房屋時，明知0000-0地號在社區之道路範圍內，其雖
    於104年3月12日購入0000地號土地，然其所有之0000、0000
    -0地號均係在社區之道路範圍內，被上訴人應受上開土地使
    用權同意書之約束，不能將上開土地作道路以外之使用，其
    卻在地上興建、堆置地上物，並作為私人車位之用，侵害伊
    及社區全體住戶之道路使用權利。爰依約定通行權之法律關
    係及民法第184條第1項後段、第213條規定，請求擇一判決
    ：㈠確認上訴人就0000-0地號土地有通行權存在，㈡被上訴人
    應容忍上訴人通行前項土地，不得設置地上物或為任何妨害
    上訴人通行之行為之判決（原審判決駁回上訴人之訴，上訴
    人不服，提起上訴）。上訴聲明：㈠原判決廢棄。㈡確認上訴
    人就被上訴人所有0000-0地號土地有通行權存在。㈢被上訴
    人應容忍上訴人通行前項土地，不得設置地上物或為任何妨
    害上訴人通行之行為。
二、被上訴人則以：兩造房屋所在社區之建商申請建造執照時所
    檢附土地使用權同意書上載之原000-000地號土地於80年10
    月間分割出原000-000地號，原000-000地號重測後為0000地
    號，0000地號再分割出0000-0地號，伊為0000、0000-0地號
    土地所有權人。洪創江等6人於102年7月間寄發郵局存證信
    函予兩造房屋所在社區之管理委員會（下稱管委會），加附
    同意書記載同意○○區○○段000地號（下稱000地號，重測前為
    原000-000地號）土地供大眾通行，並無上開伊所有之土地
    。0000-0地號土地現狀係伊所有系爭房屋大門口，自社區建
    造完成後使用至今，伊係接續前手原狀態使用。又依另案原
    法院105年度訴字第970號兩造間拆屋還地等事件之確定判決
    所示，上訴人已有通道得以通行，不應再為本件請求等語，
    資為抗辯。答辯聲明：上訴駁回。
三、兩造不爭執事項：
(一)原000-000地號土地，於80年10月間經當時之土地所有權人
    洪創江等6人出具土地使用權同意書同意供作道路使用。原0
    00-000地號於同年月24日分割增加原000-000地號，原000-0
    00地號重測後變更為同區○○段000地號（下稱000地號）；原
    000-000地號重測後變更為0000地號，0000地號於104年11月
    24日再分割增加0000-0地號。
(二)被上訴人於99年間購入系爭房屋，為0000-0地號土地所有權
    人。
(三)前開事實，有土地使用權同意書及其附表、平鎮地政事務所
    108年12月31日平地登字第1080014531號函及所附桃園市地
    籍異動索引、臺灣省桃園縣土地登記簿影本及土地登記公務
    用謄本等可稽（見壢簡卷9-13、129-143、118頁、原審卷33
    頁），為兩造所不爭執（見原審卷160-163頁），堪信為真
    實。
四、本件上訴人依約定通行權之法律關係及民法第184條第1項後
    段、第213條規定，請求擇一判決確認伊就0000-0地號土地
    有通行權存在，被上訴人應容忍伊通行0000-0地號土地，不
    得設置地上物或為任何妨害伊通行之行為，有無理由，論述
    如下：
(一)本件上訴人主張伊就0000-0地號土地有約定通行權，無非以
    ：0000-0地號原始係分割自原000-000地號，而原000-000地
    號土地所有權人洪創江等6人於80年間同意該地號供兩造房
    屋所在社區通行道路使用申請建造執照，有土地使用權同意
    書及附表第124欄備註該地號供道路使用、桃園市政府建80
    工字第525號建築圖說、地籍圖等為據（見壢簡卷9-14頁）
    。惟債為特定人間之權利義務關係，僅債權人得向債務人請
    求給付，此為債之相對性原則；上訴人所主張之土地使用權
    同意書僅能認係土地所有權人洪創江等6人同意提供土地共1
    24筆供起造人「會友工業社等58名」在地上建造建築物，該
    土地使用權同意書之契約關係係成立於洪創江等6人與起造
    人間，且觀諸該同意書記載：「…建築參層RC造建築物壹棟
    ，業經洪創江等人完全同意，為申請建造執照特立此同意書
    為憑。…」而建造執照申請載明：構造RC造參層壹棟戶數壹
    戶，用途為廠房（見壢簡卷9-10頁），足見土地使用權同意
    書係供申請建造執照以建壹棟廠房，並非同意原000-000地
    號土地供兩造房屋所在社區作為道路使用，該同意書不足為
    供社區道路使用之有利證據。上訴人與其他嗣後取得地上建
    物所有權之買受人係依彼等與建物出賣人間之契約關係，而
    得通行使用社區道路，尚未能認嗣後取得地上建物所有權之
    買受人與原土地所有權人洪創江等6人間成立土地使用權契
    約關係。
(二)次查0000-0地號原始係分割自原000-000地號，乃因0000-0
    地號係分割自0000地號，0000地號又係分割自原000-000地
    號；而0000地號重測前為原000-000地號，原000-000地號係
    分割自原000-000地號等情，有0000、0000-0地號、原000-0
    00地號土地登記謄本可稽（見壢簡卷94-95、118頁）；另原
    000-000地號重測後為000地號，000地號原始係分割自原000
    地號，原000地號又因分割增加原000-000、000-000地號，
    重測後之000地號又因分割增加000-0、000-0地號，再因分
    割增加000-0地號，有土地登記謄本可憑（見壢簡卷120頁）
    。被上訴人陳稱前土地所有權人洪創江等6人同意000地號無
    償提供社區公眾通行使用，不及於0000地號一節，有其所提
    出洪創江等6人於102年7月間寄發予社區管委會之郵局存證
    信函加附同意書可參（見壢簡卷122-124頁）；又被上訴人
    陳稱洪創江等6人將0000地號（重測前為原000-000地號）出
    賣由其買下，亦有地籍異動索引顯示：0000地號重測後之所
    有權人為洪創江等6人，該地號於104年3月12日因買賣由被
    上訴人取得所有權等情可憑（見壢簡卷134-138頁）；被上
    訴人陳稱其嗣再將1025地號分割出0000-0地號等語（見壢簡
    卷105-106頁），經核與前述土地分割及地號變更情形相符
    ，足見係前土地所有權人洪創江等6人未同意將0000地號（
    原000-000地號）土地無償供社區公眾通行使用而將該地號
    出賣由被上訴人買受取得所有權，上訴人以前土地所有權人
    洪創江等6人出具土地使用權同意書為由，主張就分割自000
    0地號之0000-0地號土地取得約定通行權云云，為不足採。
    　
(三)上訴人既未因前土地所有權人洪創江等6人出具土地使用權
    同意書而就0000-0地號土地取得約定通行權，被上訴人就00
    00-0地號所為使用對上訴人即不成立侵權行為；從而上訴人
    主張依約定通行權之法律關係，及以該約定之通行權遭被上
    訴人侵害為由，依民法第184條第1項後段、第213條規定，
    請求擇一判決確認伊就0000-0地號土地有通行權存在，被上
    訴人應容忍伊通行0000-0地號土地，不得設置地上物或為任
    何妨害伊通行之行為，均屬無據。　　　　
五、綜上所述，上訴人依約定通行權之法律關係及民法第184條
    第1項後段、第213條規定，請求確認伊就0000-0地號土地有
    通行權存在，被上訴人應容忍伊通行0000-0地號土地，不得
    設置地上物或為任何妨害伊通行之行為，為無理由，不應准
    許。原審就上訴人上開請求，為上訴人敗訴之判決，並無不
    合；上訴意旨指摘原判決不當，求予廢棄改判，為無理由。
六、本件事證已臻明確，兩造其餘之攻擊或防禦方法及未經援用
    之證據，經本院斟酌後，認為均不足以影響本判決之結果，
    無逐一詳予論駁之必要。併此敘明。
七、據上論結，本件上訴為無理由，依民事訴訟法第449條第1項
    、第78條，判決如主文。
中　　華　　民　　國　　110 　年　　8 　　月　　24　　日
                  民事第二十庭  
                      審判長法  官  周祖民
                            法  官  馬傲霜
                            法  官  鄭威莉
正本係照原本作成。
如不服本判決，應於收受送達後20日內向本院提出上訴書狀，其
未表明上訴理由者，應於提出上訴後20日內向本院補提理由書狀
（均須按他造當事人之人數附繕本）上訴時應提出委任律師或具
有律師資格之人之委任狀；委任有律師資格者，另應附具律師資
格證書及釋明委任人與受任人有民事訴訟法第466 條之1第1項但
書或第2項所定關係之釋明文書影本。如委任律師提起上訴者，
應一併繳納上訴審裁判費。
中　　華　　民　　國　　110 　年　　8 　　月　　24　　日
　　　　　　　　　　　　　  書記官  莊昭樹